臺灣高等法院民事判決　　　　　　　　　 99年度上字第842號
上　訴　人　龔思栗
訴訟代理人　蔡文玉律師
上　訴　人　陳愛
　　　　　　陳秀卿
共　　　同
訴訟代理人　陳永昌律師
複　代理人　陳柏均律師
　　　　　　陳建州律師
上列當事人間請求給付賠償金事件，上訴人對於中華民國99年6
月23日臺灣臺北地方法院99年度訴字第110號第一審判決各自提
起上訴，本院於100年6月28日言詞辯論終結，判決如下：
    主  文
原判決關於駁回上訴人龔思栗後開第二項之訴，及訴訟費用之裁
判均廢棄。
上開廢棄部分，(一)上訴人陳愛應再給付上訴人龔思栗新臺幣貳
拾玖萬捌仟肆佰玖拾元，及自民國98年10月31日起至清償日止，
按年息5％計算之利息；暨新臺幣伍拾柒萬貳仟貳佰肆拾伍元自
民國98年10月31日起至民國98年12月3日止按年息5％計算之利息
。(二)上訴人陳秀卿應再給付上訴人龔思栗新臺幣參萬伍仟柒佰柒
拾元，及自民國98年10月31日起至清償日止，按年息5％計算之
利息；暨新臺幣陸萬玖仟零柒元自民國98年10月31日起至民國98
年12月3日止按年息5％計算之利息。
上訴人陳愛、陳秀卿之上訴及上訴人龔思栗之其餘上訴均駁回
。
第一、二審訴訟費用，關於上訴人龔思栗上訴部分，由上訴人陳
愛負擔千分之九十二，由上訴人陳秀卿負擔千分之十一，餘由
上訴人龔思栗負擔；關於上訴人陳愛、陳秀卿上訴部分，由上
訴人陳愛負擔百分之八十九，上訴人陳秀卿負擔百分之十一。
    事實及理由
一、上訴人龔思栗（下稱龔思栗）主張：對造上訴人陳愛、陳
    秀卿（除各別稱謂外，下合稱陳秀卿等）於民國96年間向原
    審提起96年度重訴字第1013號（下稱1013號）給付違約金訴
    訟，該案一審判決伊敗訴及准許陳秀卿等供擔保為假執行，
    伊提起上訴後，經本院以97年度重上字第515號（下稱第515
    號）判決廢棄改判伊勝訴，及最高法院98年度臺上字第1361
    號（下稱第1361號）裁定駁回陳秀卿等之上訴而確定。陳秀
    卿等就前揭1013號判決分別提供擔保金後，聲請假執行，而
    將伊所有不動產、銀行存款悉數查封執行，伊為籌措第二審
    裁判費及假執行反擔保金，乃於97年10月14日向第三人陳瑞
    嬌借貸新臺幣（下同）18,197,496元，以繳納第二審裁判費
    290,052元及反擔保金15,991,270元（陳愛部分）、1,916
    ,174元（陳秀卿部分），並於上開訴訟勝訴及廢棄假執行確
    定後，陸續於98年1月14日、同年4月14日各匯款1,364,812
    元、98年6月15日匯款2,826,049元、98年7月2日匯款16,217
    ,813元、294,161元予陳瑞嬌以清償借款本息，是伊因陳秀
    卿等聲請假執行，而受有減少利息收入、支出借款利息、提
    存規費之損害，伊得請求陳秀卿等賠償，爰依民事訴訟法第
    395條第2項規定，聲明請求：(一)陳愛應給付伊3,441,872
    元及自起訴狀繕本送達翌日起至清償日止，按年息5％計算
    之利息。(二)陳秀卿應給付伊413,011元及自起訴狀繕本送達
    翌日起至清償日止，按年息5％計算之利息。(三)願供擔保請
    准假執行。
二、上訴人陳愛、陳秀卿則以：伊等雖聲請強制執行，將龔思
    栗所有不動產、其對第三人中國信託商業銀行股份有限公司
    （下稱中國信託銀行）及臺灣土地銀行股份有限公司（下稱
    土地銀行）之存款債權予以查封扣押，然龔思栗尚有門牌號
    碼為臺北市○○路○段168號等163筆不動產、2輛汽車、3筆
    投資及薪資、租賃等收入未經扣押，另有2筆金額各為547萬
    元之定期存單，並無借貸必要。又龔思栗於97年8月26日後
    尚處分其所有坐落新北市中和區（原臺北縣中和市○○○路
    9號房屋，亦無難以處分不動產情事。縱認有借貸必要，然
    龔思栗遭假扣押之金額分別為土地銀行新店分行427,766.5
    元、中國信託銀行北新店分行1,066,343.56元、新店分行
    200萬元、敦南分行322,892元，計3,817,002.06元，僅需借
    貸上開金額供擔保即可，且損害額之計算，亦應以上開金額
    寄存於銀行可得之利率為準。另龔思栗於97年10月16日經撤
    銷扣押後，即有資金得還款，其遲至98年1月14日始陸續還
    款，期間所生之利息損失，與伊等聲請假執行之行為間顯無
    因果關係。另其對於損害之發生及擴大，與有過失，伊依民
    法第217條規定亦得免除賠償額。至第二審裁判費與假執行
    無關，非屬民事訴訟法第395條第2項因假執行或因免假執行
    所為給付及所受損害等語，資為抗辯。求為命：(一)駁回龔思
    栗之訴及假執行之聲請。(二)如受不利判決，願供擔保請准宣
    告免假執行。
三、原審為龔思栗一部勝訴、一部敗訴之判決，即判命陳愛涼、
    陳秀卿應分別給付龔思栗572,245元、69,007元，及均自98
    年12月4日起至清償日止，按年息5％計算之利息，並諭知龔
    思栗分別以20萬元、25,000元供擔保，陳愛涼、陳秀卿分別
    以572,245元、69,007元供擔保後，得、免假執行；另駁回
    龔思栗其餘之訴及假執行之聲請。
    龔思栗就其敗訴部分，提起上訴，其上訴聲明：(一)原判決對
    其不利之部分廢棄。(二)上開廢棄部分，陳愛應再給付2,86
    9,627元、陳秀卿應再給付344,004元，及均自98年12月4日
    起至清償日止，按年息5％計算之利息。(三)願供擔保，請准
    宣告假執行。
    陳愛涼、陳秀卿之答辯聲明：(一)上訴駁回。(二)如受不利判決
    ，願供擔保請准宣告免假執行。另就其敗訴部分，亦提起上
    訴，其上訴聲明：(一)原判決對其不利之部分廢棄。(二)上開廢
    棄部分，龔思栗在第一審之訴及假執行之聲請均駁回。
    龔思栗之答辯聲明：上訴駁回。
四、兩造不爭執事項（見原審卷160頁反面）：
  (一)陳秀卿等於97年9月3日依原審第1013號判決為龔思栗供擔保
    後，聲請假執行，經原審以97年度執字第81888號（下稱第8
    1888號）強制執行事件受理，尚未進行變價程序前，龔思栗
    於97年10月14日為陳愛提存擔保金15,991,270元【提存案
    號：為原審97年度存字第4269號（下稱第4269號）】、為陳
    秀提存擔保金1,916,174元【提存案號：原審97年度存字
    第4270號（下稱第4270號）】而免假執行。原審遂撤銷扣押
    存款之執行命令，並於97年10月27日囑託塗銷不動產之查封
    登記。
  (二)本院於98年5月5日以第515號判決廢棄原審第1013號判決，
    駁回陳秀卿等之起訴及假執行之聲請，嗣經最高法院於98年
    7月30日以第1361號民事裁定駁回陳秀卿等之上訴，全案確
    定。
  (三)陳秀卿等對龔思栗與訴外人陳瑞嬌於97年10月14日書立之借
    據形式上真正不爭執。
  (四)龔思栗於97年10月14日所提存之擔保金15,991,270元，係以
    由臺灣銀行營業部為付款人、兆豐國際商業銀行（下稱兆豐
    銀行）新店分行為發票人、發票日期為97年10月14日、支票
    號碼為BB0000000號辦理提存。
  (五)龔思栗於97年10月14日所提存之擔保金1,916,174元，係以
    由臺灣銀行營業部為付款人、兆豐銀行新店分行為發票人、
    發票日期為97年10月14日、支票號碼為BB0000000號辦理提
    存。
  (六)龔思栗為辦理前揭提存，於97年10月14日支出提存費各500
    元，計1,000元。
  (七)龔思栗於97年10月14日繳納第二審裁判費290,052元；而該
    裁判費係以由兆豐銀行新店分行為付款人及發票人、發票日
    期為97年10月14日、支票號碼為HTA0000000號支付。
  (八)陳秀卿等對龔思栗於98年1月14日匯款1,364,812元、於98年
    4月14日匯款1,364,812元、於98年6月15日匯款2,826,049元
    、於98年7月2日匯款16,511,974元（該日匯款二筆各16,217
    ,813元、294,161元）予陳瑞嬌之匯款申請書形式上真正不
    爭執。
五、按法院廢棄或變更宣告假執行之本案判決者，應依被告之聲
    明，將其因假執行或因免假執行所為給付及所受損害，於判
    決內命原告返還及賠償，被告未聲明者，應告以得為聲明。
    民事訴訟法第395條第2項定有明文。上開規定，兼具實體法
    之性質，被告於訴訟中，固得據以請求，即於原告受敗訴判
    決確定後，另行起訴請求，亦無不可（司法院院解字第3046
    號解釋、最高法院73年度臺上字第59號判例參照）。本件龔
    思栗主張陳秀卿等於97年9月3日依原審第1013號判決，提供
    擔保聲請假執行，而強制執行龔思栗所有之不動產、存款，
    經原審第81888號強制執行事件受理，尚未為變價程序前，
    龔思栗於97年10月14日為陳愛提存擔保金15,991,270元、
    、為陳秀卿提存擔保金1,916,174元，而免假執行，原審民
    事執行處遂撤銷扣押存款之執行命令，並於97年10月27日囑
    託塗銷不動產之查封登記。嗣本院第515號判決廢棄原審第1
    013號判決，而駁回陳秀卿等之起訴及假執行之聲請，經最
    高法院第1361號民事裁定駁回陳秀卿等之上訴，全案確定等
    情，為陳秀卿等所不爭執，且有原審第1013號判決、本院第
    515號判決、最高法院第1361號裁定、原審第81888號囑託查
    封登記書、原審民事執行處97年9月10日北院隆97執天字第
    81888號函【見原審98年度審訴字第5722號（下稱5722號）
    卷4頁至28頁】可查，堪信為真實。故龔思栗請求陳秀卿等
    賠償其因免假執行所受損害，即非無據。
六、次按民事訴訟法第395條第2項規定法院廢棄或變更假執行之
    本案判決者，被告因免假執行所受損害，得請求原告賠償，
    此為法律所定損害賠償之債發生之原因，與一般損害賠償之
    債同，以填補債權人所受損害及所失利益為限。龔思栗主張
    其因免假執行而受有第二審裁判費、提存規費、提存反擔保
    金而致利息之損害等情，經查：
  (一)第二審裁判費290,052元：
    龔思栗對原審第1013號判決提起上訴，並繳納第二審上訴裁
    判費290,052元，有原審97年9月23日第1013號裁定、兆豐銀
    行HTA0000000號支票（見原審5722號卷30頁、40頁）可查，
    然上開裁判費之支付，係因龔思栗對原審第1013號判決，不
    服提起上訴，依民事訴訟法第77條之16、第77條之13之規定
    ，應繳納第二審裁判費，並非因陳秀卿等聲請假執行所致，
    即非係因免假執行所受之損害，龔思栗主張上開費用為假執
    行所生之損害云云，即非可採。
  (二)提存規費計1,000元：
    龔思栗主張提存反擔保所支出規費二筆各500元，共1,000元
    ，有原審自行繳納款項統一收據（見原審5722號卷43頁、44
    頁）可參，此乃因陳秀卿等聲請假執行所致之損害，龔思栗
    請求陳秀卿等各賠償500元，自應准許。
  (三)提存反擔保金而致利息損失：
    損害賠償，除法律另有規定或契約另有訂定外，應以填補債
    權人所受損害及所失利益為限。依通常情形，或依已定之計
    劃、設備或其他特別情事，可得預期之利益，視為所失利益
    。民法第216條第1項、第2項定有明文。本件龔思栗主張其
    因提存反擔保金，而受有利息損失之損害（含取得較低利息
    損失及向他人借貸之利息損失，各項請求金額可流用，見本
    院卷169頁）等情，茲析述如下：
    1.所失利益：
      (1)查龔思栗為免遭受假執行，提供二筆反擔保金（一筆15
        ,991,270元、一筆1,916,174元）於提存所，其所受之
        利息如低於將該二筆金額存放銀行，依通常情形可獲得
        之利息時，依民法第216條第2項之規定，視為所失利益
        ，由陳秀卿等賠償之，於法有據。另依民事訴訟法第
        395條第1規定：「假執行之宣告，因就本案判決或該宣
        告有廢棄或變更之判決，自該判決宣示時起，於其廢棄
        或變更之範圍內，失其效力」，本件陳秀卿等聲請假執
        行之執行名義即原審第1013號判決，既經本院第515號
        判決廢棄（於98年5月5日宣示），改判駁回陳秀卿等在
        第一審之訴及假執行之聲請（嗣經最高法院第1361號裁
        定駁回陳秀卿等之上訴而確定），則原審第1013號判決
        之假執行宣告已失其效力，依96年12月12日修正後之提
        存法第18條第1項第2款規定，龔思栗可逕向提存所聲請
        取回提存物，是其於收受本院前揭第515號判決書正本
        後，可向提存所申請返還提存物。至其怠於聲請返還之
        期間所失利息之損害，尚難令陳秀卿等負賠償之責。是
        計算龔思栗得請求陳秀卿等賠償該二筆反擔保金無法取
        得通常利息之損害期間，應自供擔保提存生效之日（97
        年10月14日提存，國庫存款收款書見原審5722號卷41頁
        、42頁）起至其於收受本院第515號判決書正本之日，
        再加計提存所准予取回提存物之合理作業期間。龔思栗
        係於98年5月23日收受本院第515號判決書正本，有送達
        證書附於該案卷宗可憑（附該卷304頁，於98年5月13日
        寄存送達，經10日生送達效力），其於98年5月24日即
        可向提存所聲請返還該提存物，又提存所接獲申請後，
        尚需調卷審查之作業期間，是提存所之作業期間以1個
        月為合理。綜上，本件龔思栗所失利息之期間，應自97
        年10月14日起至98年6月24日止，共計254日。
      (2)兩造同意以中華郵政股份有限公司之利率為計算基準（
        見本院卷169頁反面），則依1,000萬元以上之6個月至
        9個月定期儲金利率0.170％為準（查詢中華郵政全球資
        訊網，以最接近本案時間之99年3月1日歷史利率為據，
        見本院卷186頁），17,907,444元之254日利息計21,185
        元。【計算式：（15,991,270元＋1,916,174）×0.170
        ％×254/365＝21,185，元以下四捨五入】故龔思栗就
        該二筆擔保金無法取得通常利息之所失利益為21,185元
        。
    2.所受損害：
      (1)龔思栗主張其向證人陳瑞嬌借款18,197,496元，固提出
        借款契約書、本票、支票為證（見原審5722號卷32至34
        頁），惟查龔思栗於97年9月17日在中國信託銀行00000
        0000000號帳戶內，有二筆定期存單金額各547萬元，計
        1,094萬元（定期存單編號000000000000、00000000000
        0），有中國信託銀行台幣定期存款整合對帳單及本院
        公務電話紀錄表可稽（見本院卷70、71、127頁），扣
        除後，其所需借貸之金額僅6,967,444元（17,907,444
        －10,940,000＝6,967,444）。另據證人陳瑞嬌於原審
        證稱：我在97年10月14日有借龔思栗錢，借他1,800多
        萬，我開3張支票，分別是1,000多萬、100多萬、20幾
        萬，二張臺銀、一張兆豐銀行，利息講好是月息2.5％
        ，利息三個月給一次，龔思栗說他的財產被法院扣押，
        他要反擔保急需借款等語【見原審99年度訴字第110號
        （下稱110號）卷18頁反面】，足認前揭借款利率為月
        息2.5％，年息達30％（2.5％×12＝30％），已逾民法
        第205條之最高利率年息20％之規定，就超過年息20％
        之利息部分，債權人陳瑞嬌本無請求權，龔思栗仍願意
        對陳瑞嬌給付，是就超過年息20％之利息，其請求向陳
        秀卿等請求賠償之，於法無據。故本院認以年息20％計
        算利息損害。則所需借款6,967,444元，以年息20％計
        算254日之利息為969,715元（6,967,444×20％×254/3
        65＝969,715）。
      (2)龔思栗主張前揭中國信託銀行之二筆定期存單各547萬
        元係因其於97年7月至98年7月間，有其他之共有土地遭
        查封拍賣，其需備上千萬元資金優先買回共有土地；尚
        有信託於第三人名下之共有土地亦遭查封拍賣，其需備
        妥上千萬元資金買回土地，及有女兒於國外唸書需支付
        生活費用等，故有向第三人陳瑞嬌借貸之必要云云，並
        提出原審民事執行處通知、法務部行政執行署台北行政
        執行處公告、原審91年度訴字第5812號判決等件為證（
        見本院卷78至90頁），惟檢視龔思栗所提出之前揭通知
        、公告、判決書均不足以證明其有支出所宣稱之買回費
        用，是其主張二筆定期存單有其他用途，致不能作為反
        擔保金云云，已非可採。
      (3)陳秀卿等辯稱龔思栗當時尚有門牌號碼臺北市○○區○
        ○路一段168號等152筆不動產、2輛汽車、3筆投資及薪
        資、租賃等收入，實無向證人陳瑞嬌借貸之必要云云，
        無非以不動產清單、龔思栗之財政部臺北市國稅局財產
        歸屬資料清單為據（見原審5722號卷75至90頁），然查
        ，陳秀卿等於97年9月3日供擔保向原審聲請假執行，龔
        思栗若未及時提供擔保免為假執行，則其經扣押之財產
        將遭受強制執行，對龔思栗之財產權益影響甚鉅。而關
        於土地部分，龔思栗業已提出該等土地登記簿謄本用以
        證明該等土地或設有抵押權，或有何無法及時處分之原
        因（建物及土地登記謄本見原審5722號卷101至146頁、
        現況說明見同上卷98頁），衡以常情，不動產之處分除
        需時間尋覓買主、洽談交易價格，付款及移轉登記之時
        程均非能在短時間內完成，要求龔思栗能及時處分該等
        不動產用以供擔保免為假執行實屬過苛，陳秀卿等辯稱
        龔思栗不處分其汽車云云，理由相同，亦非可取。再則
        ，龔思栗亦有日常生活開銷等需求，縱其有薪資及其他
        租賃所得計718,932元（見原審5722號卷90頁），用以
        支付日常生活開銷，應屬可採。故本院認龔思栗就提保
        金不足額之6,967,444元部分主張有向陳瑞嬌借貸之必
        要一節，應屬可信，陳秀卿等此部分之抗辯，洵非足取
        。
    3.又基於同一原因事實受有損害並受有利益者，其請求之賠
      償金額，應扣除所受之利益，民法第216條之1定有明文。
      本件龔思栗取回其所提存之二筆擔保金時，臺灣銀行公庫
      部曾給付利息1,655元、14,733元，有臺灣銀行法院提存
      金領息憑條可參（見本院卷141、143頁），此金額應扣除
      ，扣除後，所失利益及所受損害為974,512元（21,185＋
      969,715－1,655－14,733＝974,512）。
    4.準此，陳愛應賠償870,235元、陳秀卿應賠償104,277元
      。
      （974,512×15,991,270/17,907,444＝870,235
        974,512×1,916,174/17,907,444＝104,277）
  (四)從而，陳愛應賠償870,735元（利息損害870,235元加上提
    存費500元）、陳秀卿應賠償104,777元（利息損害104,277
    元加上提存費500元）。
七、綜上所述，龔思栗依民事訴訟法第395條第2項之規定，請求
    陳愛給付870,735元、陳秀卿給付104,777元，及均自98年
    10月31日起至清償日止，按年息5％計算之利息，為有理由
    ，應予准許（即起訴狀繕本送達之翌日，起訴狀繕本於98年
    10月30日送達，見原審5722號卷54、59頁）；逾此部分之請
    求，於法無據，應予駁回。上開應准許之部分，原審就其中
    陳愛應給付298,490元本息（870,735－572,245＝298,490
    ）、及572,245元自98年10月31日起至同年12月3日止按年息
    5％計算之利息；陳秀卿應給付35,770元本息（104,777－69
    ,007＝35,770）及69,007元自98年10月31日起至同年12月3
    日止按年息5％計算之利息，為龔思栗敗訴之判決，尚有未
    合，龔思栗指摘原審判決此部分不當，求為廢棄，為有理由
    ，爰由本院改判如主文第二項所示（另本件所命給付，陳秀
    卿等上訴第三審所得受之利益未逾150萬元，不得上訴第三
    審，本院判決後已告確定，此部分龔思栗聲請准供擔保請求
    宣告假執行，自非所許，併予敘明）；至於上開其餘應准許
    之部分，原審為龔思栗勝訴之判決並為供擔保得假執行之諭
    知，及不應准許之部分，為龔思栗敗訴之判決及駁回假執行
    之聲請，均無不合，陳秀卿等之上訴、龔思栗之其餘上訴，
    均無理由，應予駁回。
八、本件事證已臻明確，兩造其餘攻擊防禦方法及立論之證據資
    料，均經本院審酌後，對判決結果不生影響，爰無庸逐一論
    述，併此敘明。
九、據上論結，龔思栗之上訴為一部有理由，一部無理由，陳秀
    卿等之上訴為無理由，依民事訴訟法第449條第1項、第450
    條、第79條、第85條第1項但書，判決如主文。
中    華    民    國   100    年    7     月    26    日
                  民事第十六庭
                        審判長法  官  王聖惠
                              法  官  謝碧莉
                              法  官  呂淑玲
正本係照原本作成。
龔思栗如不服本判決，應於收受送達後20日內向本院提出上訴書
狀，其未表明上訴理由者，應於提出上訴後20日內向本院補提理
由書狀（均須按他造當事人之人數附繕本）上訴時應提出委任律
師或具有律師資格之人之委任狀；委任有律師資格者，另應附具
律師資格證書及釋明委任人與受任人有民事訴訟法第466條之1第
1項但書或第2項（詳附註）所定關係之釋明文書影本。如委任律
師提起上訴者，應一併繳納上訴審裁判費。
中    華    民    國   100    年    7     月    26    日
                              書記官  明祖全
附註：
民事訴訟法第466條之1（第1項、第2項）：
對於第二審判決上訴，上訴人應委任律師為訴訟代理人。但上訴
人或其他法定代理人具有律師資格者，不在此限。
上訴人之配偶、三親等內之血親、二親等內之姻親，或上訴人為
法人、中央或地方機關時，其所屬專任人員具有律師資格並經法
院認為適當者，亦得為第三審訴訟代理人。